【裁判字號】    92,台上,2991
【裁判日期】    920605
【裁判案由】    常業詐欺
【裁判全文】
最高法院刑事判決                              九十二年度台上字第二九九一號
    上   訴   人  台灣高等法院檢察署檢察官
    上訴人即被告  徐宥馮原名.
                  甲○○
                  乙○○
右上訴人等因被告等常業詐欺案件，不服台灣高等法院中華民國九十一年十二月三十
一日第二審更審判決（九十一年度上更(一)字第二七九號，起訴案號：台灣台北地方法
院檢察署八十五年度偵字第九五六０、一二六七八、一七五０五、一七八八八、二一
九九二、二三一五二、二五四一七、二五八四六號），提起上訴，本院判決如左：
    主  文
原判決撤銷，發回台灣高等法院。
    理  由
本件原判決認定：上訴人即被告徐宥馮、甲○○為夫妻，徐宥馮與上訴人即被告乙○
○均係普門開發顧問股份有限公司（下稱普門開發公司，設台北市○○○路二號四樓
）股東，由徐宥馮擔任董事長，甲○○擔任財務經理，乙○○擔任副總經理並派駐泰
國掌管公司一切事務。該公司所營事業本係國內外投資之引介提供諮商顧問。於民國
（下同）八十二年一月間起，徐宥馮，甲○○、乙○○（下稱徐宥馮等三人）均明知
依泰國法律之規定，外國投資人在泰國設立之公司，其公司外國人股東及所占之股權
只能占百分之四十九以下，其餘百分之五十一以上之股東及股權必須為泰國人；且均
明知外國人如在泰國購買土地，不能登記為土地所有權人。如使用變通之方法辦登記
，即在泰國設立公司登記為土地所有權人，其公司外國人與泰國人所占之股權，也有
上述公司股份比例之限制，或外國人投資者僅能以設定抵押權取得抵押權人之方式取
得權利，以保障其權益；如以泰國人為人頭股東並將人頭之股份轉讓拋棄給投資之外
國人，係違反泰國法律屬脫法行為，應屬無效，投資者所取得以上之「股東股份」或
「土地買受人」之權利，均未能獲得確實之保障。竟共同意圖為自己不法之所有，以
常業詐欺之犯意，利用渠等曾在泰國投資之經驗，先於八十二年一月間起，至八十四
年十二月底止，徐宥馮等三人，為吸收台灣游資，以召募股東，在泰國設立公司經營
餐廳、遊樂場，招攬不特定人投資「泰國普門歡樂城」，渠等均無意將股份投資人及
其所購買之股份登載於泰國官方之公司登記股東名冊內，竟偽稱將予以登記於泰國官
方之股東名冊內等情；自八十二年九月間起至八十五年七月底止，另以渠等因受泰國
Ａ＆ＺBusiness CO.LTD.（下稱Ａ＆Ｚ公司）之委託而出售該公司所有坐落泰國烏泰
他尼省（ UTHAI THANI）之土地為由，詐稱購買土地之投資人可登記個人名義為土地
所有權人，使投資之被害人陷於錯誤而購買，而招攬不特定人投資購買「普門泰國造
林計畫」。八十三年八月至八十五年六月間，又刊登廣告出售「造林別墅」、「清邁
麻竹建地移民專案」之土地，使被害人鍾淑美等多人受騙等情，因而撤銷第一審不當
之判決，改判論處徐宥馮、乙○○、甲○○等共同常業詐欺罪刑，固非無見。
惟按證據雖已調查而其內容尚未明瞭者，即與未經調查無異，如遽行判決，仍屬應於
審判期日調查之證據未予調查，其判決當然違背法令。又刑法詐欺罪之成立，以意圖
為自己或第三人不法所有，以詐術使人將本人或第三人之物交付為要件。所謂以詐術
使人交付，必須被詐欺人因其詐術而陷於錯誤，若其所用方法，不能認為詐術，亦不
致使人陷於錯誤，即不構成該罪。查：(一)本件投資者眾多達三百四十二人，而提出告
訴認被告等有詐欺犯行者僅五十餘人，仍僅為總投資人數之七分之一，如被告等確係
行詐，何以其餘三百餘人之投資大眾，並未受害，且曾聯名向法院陳情，認本件僅係
被告等與泰國股東發生糾紛所致，此有陳情連署書在卷可稽（見原審上更(一)卷第一三
八頁起）。則本件究為投資糾紛或係常業詐欺？實情究何？亟待研求。(二)本件被告等
與投資人所簽訂之「土地買賣暨委託種植地上物契約書」中第六條約定「依泰國相關
法令乙方所購買土地需於當地泰國公司辦理為土地所有權人，乙方同意委託甲方代辦
泰國公司之設立手續」、第七條「（一）如乙方不願依前條規定在泰國設立公司以辦
理登記所有權人，亦可依設定抵押權之方式取得該土地之抵押權，相關權利義務依附
件（一）與 A＆ZBUSINESS CO.LTD. 另訂之抵押權設定規範之。」（見原審更(一)卷（
三）第一三七頁及反面）。被告等亦辯稱：業務人員均告知承購人外國人在泰國購買
土地登記模式，且告訴人張林淑貞第一次購買日為八十二年十一月一日，第二次購買
日為八十三年十一月二十六日；賴碧珍第一次購買日為八十二年十二月十三日，第二
次購買日為八十三年四月十八日；馬道康第一次購買日為八十二年十二月十九日，第
二次購買日為八十三年五月十五日；林素華第一次購買日為八十二年十二月二十八日
，第二次購買日為八十三年一月七日；吳秀娥第一次購買日為八十三年一月十二日，
第二次購買日為八十三年三月五日；廖秀足第一次購買日為八十三年三月十六日，第
二次購買日為八十三年四月二十三日；賴材恩第一次購買日為八十三年三月二十一日
，第二次購買日為八十四年四月二十三日；鄭美菁第一次購買日為八十三年八月二十
七日，第二次購買日為八十三年八月三十一日；李許寶蓮第一次購買日為八十三年十
二月一日，第二次購買日為八十三年十二月十七日；吳胡碧惠第一次購買日為八十三
年一月二十二日，第二次購買日為八十三年三月八日，足證告訴人張林淑貞等曾有先
後二次投資購買之行為，且時間相距少則數月，多則一年，是被告等對於本件投資有
無施用詐術，並使告訴人等陷於錯誤，亦待推求，原判決僅依告訴人片面之指述，即
認定「……在八十三年一月中旬以後，徐宥馮等人為將來卸責預作準備，於買受人前
來購買土地時，於簽訂訂購單時，仍隱瞞外國人在泰國買土地，不能以個人名義登記
之事實，但於約經過一個月內雙方簽訂正式土地買賣契約時，乃附加一紙約定條款：
『依泰國相關法令，乙方所購買土地須以泰國當地公司辦理登記為土地所有權人』，
……於簽訂正式土地買賣契約始附加上述登記之約定，被害人始知產權有問題，但因
礙於先前已訂購並已繳納可觀之訂金，如不續簽訂正式契約，該訂金將被沒收，故為
避免損失起見，仍冒然與徐宥馮等三人簽訂正式買賣契約，……」云云，顯屬速斷。
(三)被告等於廣告中雖曾以「產權清楚，各單位獨立取得由泰國土地廳發給之建地所有
權狀。（購買人取得所有權狀後至泰國政府駐台相關單位鑑識）」、「普門五大保證
：保證產權獨立清楚、各單位獨立登記取得所有權狀。（下略）。」惟被告徐宥馮
於原審中辯稱：「目前有核發權狀一０六人，一九八萊，總共有四三七人買土地，六
六一‧五六萊，權狀較慢發……」（見原審卷（一）第八十五頁），「……確實有造
林開發，有現場照片為證……已經給鄭美菁十一萊土地所有權狀，她買十五萊，她在
造林中有買一間別墅……盧哲恒也是有一間別墅與她交換……」（見同上卷第四十一
頁）。則被告等於廣告中所稱之「獨立取得由泰國土地廳發給之建地所有權狀」、「
各單位獨立登記取得所有權狀」所指為何？又投資人鄭美菁何以可以取得土地所有權
狀？其效力為何？均有深入調查之必要。(四)原判決理由記載被告徐宥馮等三人以詐術
促銷土地及銷售公司股份所詐收之款項合計高達四億七千多萬元，被害人多達數百人
，案情重大；又稱被告等合計已支出股款及土地款約三億九千四百多萬元，所詐得
之款扣除所支出之費用後約剩七、八千萬元，惡性尚非最重，難謂與經驗法則無違，
且有判決理由矛盾之違誤；況原審就被告等詐欺所得金額究為若干？未詳加認定，亦
未說明其認定之依據，遽行判決，均有依法應調查之未予調查之違誤。檢察官及上訴
人徐宥馮等上訴意旨，分別指摘原判決不當，非無理由，應認原判決仍有撤銷發回更
審之原因。至上訴人徐宥馮等被訴不另諭知無罪部分，本於裁判不可分原則，應一併
發回更審，以資適法。
據上論結，應依刑事訴訟法第三百九十七條、第四百零一條，判決如主文。
中      華      民      國    九十二    年      六      月      五      日
                              最高法院刑事第十一庭
                                  審判長法官  呂  潮  澤
                                        法官  白  文  漳
                                        法官  陳  世  雄
                                        法官  孫  增  同
                                        法官  林  開  任
      右正本證明與原本無異
                                              書  記  官
中      華      民      國    九十二    年      六      月     十一     日


司法院資訊處製作；財團法人民間司法改革基金會備份。
